【裁判字號】    92,小上,183
【裁判日期】    921210
【裁判案由】    返還不當得利
【裁判全文】
臺灣臺北地方法院民事判決                        九十二年度小上字第一八三號
    上  訴  人  甲○○
    訴訟代理人  簡麗雪
    被上訴人    乙○○○
    訴訟代理人  羅財禮
右當事人間請求返還不當得利事件，上訴人對於民國九十二年九月八日本院臺北簡易
庭九十二年度北小字第五二九號第一審小額訴訟民事判決提起上訴，本院不經言詞辯
論，判決如左：
    主  文
上訴駁回。
第二審訴訟費用新臺幣壹仟伍佰元由上訴人負擔。
    事  實
一、上訴人聲明求為判決：（一）原判決廢棄。（二）被上訴人應給付上訴人新台幣
    （下同）四萬八千零三十八元，並自起訴狀送達之翌日起至清償日止，按年利率
    百分之五計算之利息。其事實上陳述：（一）原判決疏未斟酌被上訴人所據以對
    抗上訴人返還不當得利請求之土地收購協議，乃自台北市政府繼受取得者，並業
    經本院六十九年度訴更字第一○八號、臺灣高等法院七十年度上字第三三五○號
    及最高法院七十三年度台上字第一三七五號民事判決認定為無效，嗣再經臺灣高
    等法院（上訴人誤載為最高法院）於七十七年度上更（二）字第一九六號民事判
    決認定係屬無效，已對被上訴人有拘束力等情，竟以上開民事判決當事人僅係台
    北市政府，並非被上訴人，而認定不得拘束被上訴人，顯有違背民事訴訟法第四
    百零一條第一項及第四百條第一項之規定。（二）原判決理由既認定上訴人為合
    法繼承取得系爭土地所有權，卻又採用訴外人鄭玉須所為與事實不符之申請給付
    收購土地價款之函文，顯有矛盾，且與最高法院二十八年上字第二二五０號判例
    相悖；另於理由要領二中先認定最高法院七十三年度台上字第一三七五號民事判
    決係以罹於時效為由判決台北市政府敗訴，嗣又改認定上開台灣高等法院七十年
    度上字第三三五○號、最高法院七十三年度臺上字第一三七五號判決雖認定以鄭
    沈配名義簽訂之收購協議無效，及台灣高等法院（誤載為最高法院）七十七年度
    上更（二）字第一九六號判決認定收購協議無效，最後在理由要領三中又云，上
    訴人共有之系爭土地係由台北市政府基於合法成立生效之收購協議，向訴外人鄭
    沈配之全體繼承人（含上訴人之被繼承人鄭文章及先祖鄭黃娥）即地主收購。反
    反覆覆，互為矛盾。依民事訴訟法第四百六十九條第六項規定，其判決當然為違
    背法令。（三）原審未令被上訴人就訴外人鄭貢槌與上訴人之亡父鄭文章間有授
    權代理關係存在之事實，負舉證責任，逕依鄭沈配之繼承系統表及鄭沈配之繼承
    人（除上訴人以外）沈默未曾出面否認買賣契約之事實，推定鄭貢槌有獲得授權
    ，其判決顯違背最高法院七十六年台上字第七二八號、六十九年台上字第七七一
    號及四十八年台上字第八八七號判例要旨。（四）原判決未慮及四十五年間台灣
    仍處農業社會，且尚在戒嚴時期，一般人民不易自媒體得知台北市政府收購土地
    安置包括被上訴人之遷建戶之行政措施，且對政府施政之不滿，亦不敢公然表示
    ，遑論抗爭等情，竟認該項行政措施為眾所週知，且以當時未生抗爭或異議，進
    而推論原地主確有同意交付土地，顯違背經驗法則。（五）原審明知訴外人鄭德
    仁、鄭木通等二十四人於七十七年間出售與吳讚盛之不動產買賣契約書中，並未
    列載已逝之林英及鄭沈配，僅列載各實際所有權人為賣方，其中亦包括上訴人亡
    父鄭文章之親自簽名蓋章等情，竟云該不動產買賣契約仍列林英及鄭沈配為當事
    人，並推論鄭貢槌係獲授權，顯然與最高法院二十八年上字第二二五０判例有違
    。（六）原判決援引上訴人始終未曾參與之台北市政府協調會議紀錄，逕自認定
    兩造系爭土地買賣條件業已達成初步協議，及擬定於三個月內簽訂買賣契約，顯
    違背論理法則。又以台北市政府一再協調兩造達成土地買賣及給予行政上配合與
    協助一節，先推論原地主於四十五年間即已允諾先行提供土地予拆遷戶建屋使用
    ，再推論包括被上訴人之拆遷戶有權占有系爭土地，亦係倒果因，違背論理法則
    。（七）原判決就上訴人所提出之據為證明其已逝祖母鄭黃娥、亡父鄭文章於三
    十八年十二月間即搬遷至台北市○○區○○路九十一巷十一弄十五之一號居住，
    實未居住系爭土地且與其他親戚無往來，不可能知悉台北市政府收購系爭土地亦
    未授權鄭貢槌代為協議之
    又就上訴人所提出之據為證明上訴人亡父鄭文章檢舉系爭土地遭占用事實之台北
    市政府工務局建築管理處（七十三年十一月八日北市工建（違）子第四九七二三
    號）書函，竟完全不論，反謂被上訴人占用系爭土地建屋居住達四十餘年之久，
    上訴人均未異議，亦顯有判決不載理由之違法情形。（八）系爭土地原為上訴人
    之已逝祖母鄭黃娥、亡父鄭文章與他人共有，再由上訴人繼承共有權，鄭黃娥、
    鄭文章並未曾授權鄭貢槌、鄭再吉與台北市政府協議價購系爭土地，上訴人係有
    合法登記之土地所有權人，應有部份為三十分之一，而被上訴人無合法占有之權
    源，因此上訴人自得向被上訴人請求於「租金金額計算」之不當得利。
二、被上訴人聲明求為判決：上訴駁回。其事實上陳述：（一）原判決並無違背法令
    之情事。（二）被上訴人係合法向台北市政府購買系爭土地，故占有系爭土地有
    法律上原因，上訴人不得依民法第一百七十九條第一項規定，請求被上訴人返還
    不當得利。
    理  由
一、按對於小額程序之第一審裁判上訴，非以其違背法令為理由，不得為之；其上訴
    狀內應記載上訴理由，表明原判決所違背之法令及其具體內容，或依訴訟資料可
    認為原判決有違背法令之具體事實，民事訴訟法第四百三十六條之二十四、第四
    百三十六條之二十五定有明文。又依同法第四百三十六條之三十二第二項規定，
    於小額事件之上訴程序並不準用同法第四百六十九條第六款規定以觀，對於小額
    程序第一審裁判，並不得以第一審判決有「判決不備理由」之違法情形為上訴理
    由。
二、本件上訴人所指摘原判決關於未就其所提出之據為證明其已逝祖母鄭黃娥、亡父
    鄭文章於三十八年十二月間即搬遷至台北市○○區○○路九十一巷十一弄十五之
    一號居住，實未居住系爭土地且與其他親戚無往來，不可能知悉台北市政府收購
    系爭土地亦未授權鄭貢槌代為協議之
    據為證明其亡父鄭文章檢舉系爭土地遭占用事實之台北市政府工務局建築管理處
    （七十三年十一月八日北市工建（違）子第四九七二三號）書函，完全不論，均
    有判決不載理由之違法部分，依首開規定，並非屬小額程序得上訴第二審之違背
    法令情形，自不足取。又查本院六十九年度訴更字第一０八號、台灣高等法院七
    十年度上字第三三五０號及最高法院七十三年度台上字第一三七五號民事確定判
    決之既判力物的範圍係為台北市政府與鄭沈佩枝繼承人即鄭罔腰等三十四人、賴
    王金之繼承人即賴翠雲等十三人、賴興成之繼承人即賴換至等十四人間關於系爭
    收購協議及繼承法律關係所生之繼承登記、所有權移轉登記請求權；而台灣高等
    法院七十七年度上更（二）字第一九六號民事確定判決之既判力物的範圍則係為
    林再興、鄭木通之共有物除去妨害、返還請求權。至於各該判決中有關系爭收購
    協議效力之認定，均僅為其等理由之一部，並非訴訟標的法律關係，而非屬既判
    力物的範圍，況且本件兩造均非屬上開二確定判決之當事人或繼受人，或為當事
    人占有請求之標的物者，故揆諸民事訴訟法第四百零一條第一項規定及最高法七
    十三年度台上字第三二九二號判例要旨，上開二確定判決自無拘束兩造之既判力
    可言。從而，原判決所為被上訴人不受上開民事確定判決既判力拘束之認定，並
    無適用法規顯有錯誤之情事。
三、又按取捨證據、認定事實屬於事實審法院之職權，若其認定並不違背法令，即不
    許任意指摘其認定不當（最高法院二十八年上字第一五一五號判例參照）。經查
    本件上訴人雖指摘原審未令被上訴人就訴外人鄭貢槌與上訴人之亡父鄭文章間有
    授權代理關係存在之事實，負舉證責任，逕依鄭沈配之繼承系統表及鄭沈配之繼
    承人（除上訴人以外）沈默未曾出面否認買賣契約之事實，推定鄭貢槌有獲得授
    權。且未慮及四十五年間台灣仍處農業社會，且尚在戒嚴時期，一般人民不易自
    媒體得知台北市政府收購土地安置包括被上訴人之遷建戶之行政措施，且對政府
    施政之不滿，亦不敢公然表示，遑論抗爭等情，竟認該項行政措施為眾所週知，
    且以當時未生抗爭或異議，逕行推論原地主確有同意交付土地。又援引上訴人始
    終未曾參與之台北市政府協調會議紀錄，逕自認定兩造系爭土地買賣條件業已達
    成初步協議，及擬定於三個月內簽訂買賣契約。復以台北市政府一再協調兩造達
    成土地買賣及給予行政上配合與協助一節，先推論原地主於四十五年間即已允諾
    先行提供土地予拆遷戶建屋使用，再推論包括被上訴人之拆遷戶有權占有系爭土
    地，均有違背論理法則之違法云云。惟查關於認定系爭收購協議是否有效及被上
    訴人是否有權占有，悉屬原審認定事實之職權行使，而查原判決係依協議紀錄、
    繼承系統表、共有人及其餘被繼承人於協議後之舉動、上訴人四十餘年來均未提
    出異議、地主與
    代理鄭沈配之全體繼承人出賣系爭土地應有部分予台北市政府，且林英亦有簽訂
    收購協議之意思表示，認定系爭收購協議係屬有效，並認定台北市政府依買賣契
    約合法占有系爭土地，被上訴人係經台北市政府同意並交付而占有系爭土地，並
    非無權占有，其論理並無何違背法令之情形，則揆諸上開判例說明，自難認原判
    決有何違背法令之事由。
四、末查上訴人在原審並未爭執訴外人鄭玉須（鄭沈配之代表人）書立之申請給付收
    購土地價款之函文為真正，則原判決援引該書函及地主領款收據，認定系爭土地
    原地主鄭沈配有同意台北市政府收購之事實，並無違反最高法院二十八年上字第
    二二五０號判例，雖原判決亦認定上訴人本於繼承關係取得系爭土地所有權應有
    部分三十分之一，惟該項認定並非表示上訴人不須繼受鄭沈配等地主與台北市政
    府之收購協議所生之權利義務關係，故上開二項認定，並無何矛盾可言。又原判
    決理由要領二中關於說明最高法院七十三年度台上字第一三七五號民事判決係以
    罹於時效為由判決台北市政府敗訴，嗣又說明上開台灣高等法院七十年度上字第
    三三五○號、最高法院七十三年度臺上字第一三七五號判決雖認定以鄭沈配名義
    簽訂之收購協議無效，及台灣高等法院（誤載為最高法院）七十七年度上更（二
    ）字第一九六號判決認定收購協議無效，惟其最終之說明係明指被上訴人非上開
    確定判決之當事人，不受其等既判力之拘束。至原判決在理由要領三中記載：上
    訴人共有之系爭土地係由台北市政府基於合法成立生效之收購協議，向訴外人鄭
    沈配之全體繼承人（含上訴人之被繼承人鄭文章及先祖鄭黃娥）即地主收購。則
    係原判決於表明不受上開確定判決既判力影響後，就系爭收購協議之效力所自行
    認定之結果，並據該結果認定台北市政府有向地主收購系爭土地之事實，故亦無
    何理由矛盾之情形。此外原判決並無援用上訴人所云之不動產買賣契約書（見本
    院卷第六三頁至第七三頁）為認定之情形，蓋該不動產買賣契約書之買賣標的乃
    台北市○○區○○段五七四等地號，並不包括系爭三○一─地號土地（見本院卷
    第六六頁），故上訴人指摘原判決據該買賣契約書認定鄭貢槌有取得授權，有違
    最高法院二十八年上字第二二五０判例要旨云云，亦與事實不符，殊不足取。
五、綜上所述，上訴意旨指摘原判決違背法令，既不足取，則依首揭法條說明，其上
    訴自屬不應准許，爰經兩造之同意（見本院卷第一二五頁之準備程序筆錄），依
    民事訴訟法第四百三十六條之二十九第一款規定，不經言詞辯論而為判決。
六、本件第二審訴訟費用，依後附計算書確定為如主文第二項所示金額。
七、據上論結，本件上訴為無理由，依民事訴訟法第四百三十六條之三十二第一項、
    第二項、第四百四十九條第一項、第四百三十六條之二十九第一款、第四百三十
    六條之十九第一項、第七十八條，判決如主文。
中      華      民      國    九十二    年     十二     月      十      日
                                  民事第一庭審判長法    官 謝碧莉
                                                  法    官 呂淑玲
                                                  法    官 蔡惠如
右為正本係照原本作成
本判決不得上訴
中      華      民      國    九十二    年     十二     月      十      日
                                                法院書記官 楊秋鈴
計  算  書
項    目                     金  額（新臺幣）                備    註
  第二審裁判費               壹仟伍佰元
合    計                     壹仟伍佰元


司法院資訊處製作；財團法人民間司法改革基金會備份。
